【裁判字號】    89,訴,1010
【裁判日期】    900606
【裁判案由】    山坡地保育條例
【裁判全文】
臺灣板橋地方法院刑事判決                        八十九年度訴字第一一號
    公  訴  人  臺灣板橋地方法院檢察署檢察官
    被      告  甲○○
    選任辯護人  陳傳中律師
                林仟雯
右列被告因違反山坡地保育條例案件，經檢察官提起公訴 (八十九年度偵字第七六六
八號)，本院判決如左：
    主  文
甲○○無罪。
    理  由
一、公訴意旨略以：被告甲○○於民國（下同）八十八年間，明知臺北縣三峽鎮○○
    段溪南小段三二之一八、三○之六三等地號係他人所有之法定山坡地，詎未經土
    地所有權人同意，即擅自占用上址建築牌樓、龍壁等物，因認被告涉嫌違反山坡
    地保育條例第十條之規定，而依同條例第三十四條第一項論處罪刑等語。
二、按犯罪事實應依證據認定之，無證據不得推定其犯罪事實；又不能證明被告犯罪
    者，應諭知無罪之判決；刑事訴訟法第一百五十四條、第三百零一條第一項分別
    定有明文。又犯罪事實之認定，應憑真實之證據，倘證據是否真實尚欠明確，自
    難以擬制推測之方法，為其判斷之基礎；而認定犯罪事實之證據係指足以認定被
    告確有犯罪行為之積極證據而言，該項證據自須適合於被告犯罪事實之認定，始
    得採為斷罪資料，最高法院五十三年著有臺上字第六五六號、二十九年上字第三
    一０五號判例。且刑事訴訟上證明之資料，無論其為直接或間接證據，均須達於
    通常一般之人均不致有所懷疑，而得確信其為真實之程度，始得據為有罪之認定
    ，若其關於被告是否犯罪之證明未能達此程度，而有合理懷疑之存在，致使無從
    形成有罪之確信，根據「罪證有疑，利於被告」之證據法則，即不得遽為不利被
    告之認定，亦有最高法院七十六年度臺上字第四九八六號判例可稽。其以情況證
    據（即間接證據）斷罪時，尤須基於該證據在直接關係上所可證明之他項情況事
    實，本乎推理作用足以確證被告有罪，方為合法，不得徒憑主觀上之推想，將一
    般經驗上有利被告之其他合理情況逕予排除，此觀諸最高法院三十二年上字第六
    十七號判例意旨亦甚彰明。且告訴人之告訴，係以使被告受刑事訴追為目的，是
    其陳述是否與事實相符，仍應調查其他證據以資審認，最高法院五十二年臺上字
    第一三○○號判例明揭此旨。
三、公訴人認被告涉嫌違反山坡地保育利用條例之規定，無非係以臺北縣山坡地違規
    使用查報與取締案件會勘紀錄、現場照片二張、地籍圖一份及土地登記謄本為證
    。訊據被告固坦承於八十八年十月間某日開始，分別在臺北縣三峽鎮○○段溪南
    小段三二之一八、三○之六三地號，設置牌樓與龍壁。惟堅決否認有違反山坡地
    保育利用條例之行為，辯稱：臺北縣三峽鎮○○段溪南小段三二之一八號土地及
    建物，渠已於八十六年及八十七年間向丁○○購得；而位於上揭溪南小段三○之
    六三地號上之龍壁，係作為擋土牆，防止大雨來襲，土石流漫流道路，危害往來
    民眾、車輛之安全等語。經查：
（一）、被告設置牌樓之位置在臺北縣三峽鎮○○段溪南小段三二之一八土地上，面
        積為三十二平方公尺；龍壁則使用前揭溪南小段三○之六三地號土地二十九
        平方公尺及未登記土地三平公方尺，此經本院於八十九年十一月二十三日勘
        驗現場時，囑臺北縣樹林地政事務所測量，製有勘驗筆錄，並有該所以九十
        年一月四日八九北縣樹地二字第一一四號函所附之土地複丈成果圖在卷可稽
        。而前揭三二之一八土地之登記名義人為陳德意等人，三○之六三地號之登
        記名義人則為丙○○，此有土地登記簿謄本附卷可稽，足見被告並非上揭二
        筆土地之登記名義人。
（二）、又查，被告雖非上揭三二之一八土地之登記名義人，然據被告提出之八十六
        年六月十一日及八十七年三月二十三日書立之不動產買賣契約書影本各一件
        之內容觀之，均為被告出名向第三人丁○○或戊○○購買三二之一八號土地
        與建物之契約書。且證人戊○○亦到庭證言：伊與丁○○一起買地，因上開
        三二之一八號土地為農地，且有地上物，所以沒有辦理所有權移轉登記，而
        改以設定抵押權，而所有權狀則由丁○○保管，亦由丁○○全權處理，無須
        經由伊同意等語（詳參本院九十年二月二十一日訊問筆錄）；參以前開三二
        之一八地號土地登記謄本上記明為農牧用地，且有證人戊○○為抵押權人、
        權利範圍為一千零八之四之記載，核與前揭八十六年六月十一日書立不動產
        買賣契約書中，出售三二之一六號土地持分一千零八分之四之範圍相同，此
        亦有土地登記簿謄本在卷可佐。是被告與丁○○買賣土地時，政府尚未開放
        農地自由買賣，為規避農地無法辦理移轉所有權登記與非自耕農，而以設定
        他項物權方式，確保買受人利益，亦屬多見，因此，被告據此認有合法使用
        上開三二之一八號土地，主觀上不具占用他人土地之故意，故與山坡地保育
        利用條例第十條之規定有間。
（三）、就被告興建龍壁部分：
    １、證人乙○○到庭證言：伊住在龍壁附近十年，有時大雨沖刷，排水不良，曾
        有一位機車騎士因此跌入水溝，被告將他救起，所以才會在那裡做擋土牆，
        龍壁作好後沒有土石流情形等語（詳參本院九十年二月二十一日訊問筆錄）
        ；證人劉英俊亦到庭證稱：龍壁所在地曾因颱風而泥水淹到路上，擋土牆作
        好後，山上的泥水可以流入水溝，伊擔任當地里長時，曾申請興建擋土牆，
        但因該土地為他人共有，無法取得所有共有人同意，因此無法合法興建擋土
        牆等語（詳參本院九十年五月二十三日審判筆錄），並有證人乙○○提出攝
        於八十八年十月二十一日龍壁興建前土石裸露之現狀照片二幀可證。
    ２、又經本院現場履勘，龍壁後方即為山壁，且該龍壁與被告主持廟宇，仍有相
        當距離，此觀諸勘驗筆錄所附之現場照片可知。顯見被告施作龍壁，顯非為
        己私利，而係為公眾往來之安全而設，因此，被告所辯，應屬可採。縱其因
        此使用丙○○所有之前開三○之六三地號土地及未登記國有土地，因缺乏占
        為己使用之故意，無從令其負違反山坡地保育利用條例第十條、第三十四條
        第一項罪責。
（四）、此外，復查無其他積極證據足認被告有何公訴人指訴之違反山坡地保育利用
        條例第三十四條第一項之占用他人與公有土地之犯行，既不能證明被告犯罪
        ，自應為其無罪之諭知。
據上論斷，應依刑事訴訟法第三百零一條第一項，判決如主文。
本案經檢察官蔡宏展到庭執行職務
中    華    民    國      九十        年      六      月      六      日
                                      臺灣板橋地方法院刑事第二庭
                                          法  官  高    玉    舜
右正本證明與原本無異。
如不服本判決，應於判決送達後十日內，向本院提出上訴狀。
                                          書記官  田    世    杰
中    華    民    國      九十        年      六      月      七      日


司法院資訊處製作；財團法人民間司法改革基金會備份。
